臺灣高等法院臺中分院民事判決　九十三年度上易字第三九號
　　　上　訴　人　翰拓實業股份有限公司
　　　法定代理人　甲○○
　　　訴訟代理人　丙○○
　　　訴訟代理人　乙○○
右當事人間請求給付承攬報酬等事件，上訴人對於中華民國九十二年十一月二十八日
台灣台中地方法院九十二年度訴字第一六二一號第一審判決提起上訴，本院於九十三
年三月十六日言詞辯論終結，茲判決如左：
    主    文
上訴駁回。
第二審訴訟費用由上訴人負擔。
    事    實
甲、上訴人方面：
一、聲明：求為判決：
（一）原判決不利於上訴人部分廢棄。
（二）右廢棄部分被上訴人在第一審之訴及假執行之聲請均駁回。
二、陳述：除與原判決所載相同部分予以引用外，補述略稱：
（一）上訴人之抵銷抗辯並非無據，理由如下：
  １、利息部分：兩造於九十一年訂立協議書，約定：「民國九十年四月起至民國九
      十一年一月止，（義軒印刷行）欠翰拓實業股份有限公司的機械款及使用其他
      設備費用共計台幣三百四十九萬五千整，另有利息費用新台幣二十三萬三千整
      ，念在雙方日後要繼續合作，故三百四十九萬五千元最後以新台幣二百六十五
      萬元整成交，但利息費用先暫不計，日後若義軒再有異常生產加工時，該費用
      就予以計入」等語。該協議書之真意為：若兩造不再合作時（本件利息先「暫
      」不計係念在雙方日後要繼續合作）或被上訴人有異常生產加工時，該項費用
      （利息）即予計入。茲兩造已不再合作，且被上訴人於前揭契約簽訂後因異常
      生產加工致上訴人遭客戶扣款，是上訴人向被上訴人請求本件利息之條件已成
      就，應可互為抵銷。
  ２、瑕疵扣款損害部分：
      被上訴人交付予上訴人之腳踏車貼紙存有瑕疵，致上訴人遭客戶扣款三萬六千
      九百一十四元，被上訴人於原審就其中二萬零二百七十五元部分不爭執，經原
      審判決就此部分並准予抵銷，其餘一萬六千六百三十九元，係因可歸責於債務
      人（即被上訴人）之事由致為不完全給付，上訴人（即債權人）得依民法第二
      百二十七條第一項、第二項規定請求被上訴人賠償相同數額之損害，並以此數
      額，與本件上訴人所應給付與被上訴人之系爭款項相互抵銷。
（二）上訴人於原審係主張：被上訴人未將系爭模具返還，致上訴人需另自行製作相
      同之模具，需支出重製模具費用八十三萬八千六百六十八元，被上訴人應對上
      訴人賠償此數額之損害，上訴人請求以被上訴人所應賠償上訴人之重製模具費
      用八十三萬八千六百六十八元債務，與系爭上訴人所應給付與被上訴人之系爭
      一百二十六萬元債務相互抵銷。提起第二審上訴後，上訴人慮及上訴人日後仍
      需使用系爭模具，因此，就模具部分，上訴人不再主張以重製模具之損害額與
      系爭款項相互抵銷，改為同時履行抗辯，主張在被上訴人將模具返還上訴人以
      前，上訴人得拒絕給付系爭一百二十六萬元與被上訴人。
（三）關於模具部分：
    (1)上訴人確有交付系爭模具予被上訴人，證據如后：
    被上訴人於原審審理期間，並不爭執曾收受上訴人交付之系爭模具，僅辯稱已
      經返還，自應認上訴人已交付系爭模具予被上訴人。
    被上訴人有簽收上訴人所交付之系爭模具，其證據如上訴人於九十二年七月十
      四日所提答辯狀證物五所示。
    被上訴人製造本件腳踏車貼紙等物，必須使用系爭模具，此亦可佐證被上訴人
      曾收受系爭模具。
（四）被上訴人辯稱：已將系爭模具返還予上訴人云云。上訴人否認之，被上訴人應
      就此舉證以實其說。
三、證據：引用原審立證方法。
乙、被上訴人方面：
一、聲明：求為判決：上訴駁回。
二、陳述：除與原判決所載相同部分予以引用外，補述略稱：
（一）上訴人對於尚有承攬報酬及買賣價金共一百二十六萬元未給付予被上訴人部分
      並不爭執，其上訴理由無非以其主張互為抵銷之模具費、瑕疵扣款損害（扣除
      被上訴人不爭執之二萬零二百七十五元部分）及利息等之抗辯續為爭執，是本
      件應審究者，厥為上訴人之抵銷抗辯是否有理。
（二）上訴人就模具部分主張同時履行抗辯，於法未合：
　　  按「因契約互負債務者，於他方當事人未為對待給付前，得拒絕自己之給付。
      但自己有先為給付之義務者，不在此限」，民法第二百六十四條定有明文。所
      謂同時履行之抗辯，乃係基於雙務契約而發生，倘雙方之債務，非本於同一之
      雙務契約而發生，縱令雙方債務在事實上有密切之關係，或雙方之債務雖因同
      一之雙務契約而發生，然其一方之給付，與他方之給付，並非立於互為對待給
      付之關係者，均不能發生同時履行之抗辯（最高法院五十九年台上字第八五○
      號判例參照）。本件姑不論上訴人對被上訴人並無任何模具返還請求權存在，
      退步言之，縱使被上訴人有返還模具之義務（被上訴人否認），因被上訴人係
      本於承攬及買賣之法律關係而請求上訴人給付系爭承攬報酬及買賣價金，上訴
      人所應給付系爭款項之義務，與被上訴人返還模具義務之間，並無任何同時履
      行之對待給付關係，非由同一雙務契約而發生，依上開最高法院判例意旨，上
      訴人不得主張同時履行之抗辯，故上訴人此部份之同時履行抗辯，顯不足採。
（三）上訴人抵銷之抗辯，亦非有據：
  １、利息部分：
   (1) 按「解釋意思表示，應探求當事人之真意，不得拘泥於所用之辭句」，民法第
      九十八條定有明文。另最高法院十九年上字第五八號、十九年上字第四五三號
      、三十九年台上字第一○五三號判例要旨可知，解釋契約，應探求當事人立約
      時之真意，而於文義及論理上詳為推求當事人之真意時，應斟酌訂立契約當時
      及過去之事實、訂約之經濟目的、磋商過程、以及交易上之習慣，本於經驗法
      則，基於誠實信用原則而為判斷。
   (2) 本件依兩造之約定，利息費用計入之條件為：「被上訴人再有異常不再生產加
      工」，該條件係指若有可歸責於被上訴人之事由，致上訴人終止、解除或不願
      再與被上訴人繼續腳踏車貼紙之加工契約時，被上訴人即應給付上訴人前述利
      息二十三萬三千元之意。易言之，即以有可歸責於被上訴人之事由為前提。然
      本件上訴人未依約將九十一年十一月、十二月之腳踏車貼紙加工報酬給付與被
      上訴人，且另於九十二年一月至三月間，向被上訴人購買腳踏車貼紙，亦未付
      款。是按兩造所訂印刷代工合約第二、四、五條、民法第四百九十條及第三百
      四十五條規定以觀，係上訴人有未盡債務人給付義務之情形，並非被上訴人有
      未盡債務人給付義務之情事。被上訴人既無可歸責於己之事由，則兩造雖未再
      繼續生意上之往來，是上開所述「被上訴人再有異常不再生產加工」之停止條
      件尚未成就，依民法第九十九條第一項之規定，上訴人自不得請求二十三萬三
      千元之利息，是上訴人就此部分為抵銷抗辯之主張，並非有據。
  ２、瑕疵扣款部分：
  　　上訴人爰依民法第二百二十七條第一項、第二項主張瑕疵扣款一萬六千六百三
      十九元，以為抵銷之抗辯，惟查：
   (1) 依舉證責任分配之原則，上訴人就其主張：被上訴人交付之腳踏車貼紙有瑕疵
      之事實，應負舉證之責。
   (2) 上訴人於原審固舉出遭客戶扣款之明細表影本二紙為證據方法，惟查該明細表
      係上訴人單方面所製作，且被上訴人亦否認該內容，上訴人復未為舉證，是上
      訴人以此款項，與系爭款項相互抵銷，亦非有據。
（三）關於模具部分：
   (1) 兩造就西元二００三年（即九十二年）之模具，被上訴人已返還，為兩造所不
      爭。
   (2) 有爭執者，係為西元二００二年（即九十一年）之模具，對此，上訴人主張被
      上訴人均未返還，然查觀諸上訴人於原審所提之模具明細表暨簽收明細表影本
      ，其上雖有被上訴人簽名之「借出」部分，然上訴人亦已有記載「歸還日期」
      ，是上訴人指稱被上訴人九十一年所借之模具均未返還，即有矛盾。除此之外
      ，上訴人始終未證明其究仍有交付西元二○○二年之何種模具予被上訴人，是
      其此部份之主張，自屬無據
三、證據：引用原審立證方法。
      理    由
一、本件被上訴人起訴主張：兩造於民國（以下同）九十一年間訂立承攬契約，由上
    訴人陸續填具採購單，載明腳踏車貼紙之規格、數量，被上訴人依採購單之內容
    製作腳踏車貼紙後交與上訴人，再於隔月五日，按採購單所載之價格及實際完工
    之貼紙數量，向上訴人請領報酬，訂約之期間自九十一年二月起至同年十二月止
    ，被上訴人均有依約製作貼紙交付與上訴人，惟上訴人自九十一年十一月起，即
    遲未交付報酬與被上訴人，合計上訴人共計積欠被上訴人九十一年十一月、十二
    月二個月之承攬報酬九十六萬五千八百八十五元；上訴人另自九十二年一月起至
    三月止，向被上訴人購買被上訴人庫存之腳踏車貼紙，價金共三十九萬四千一百
    十五元亦未依約給付，合計上訴人共積欠被上訴人承攬報酬及買賣價金一百三十
    六萬元，嗣經兩造合意折扣減為一百二十六萬元，上訴人仍不給付等情，爰依民
    法第五百零五條、第三百四十七條，本於承攬及買賣之法律關係，求為命上訴人
    給付被上訴人一百二十六萬元及自訴狀繕本送達翌日起至清償日止按年息百分之
    五計付利息之判決（原審判命上訴人應給付一百二十三萬九千七百二十五元及遲
    延利息，駁回被上訴人其餘本息之請求，未據被上訴人聲明不服）。
二、上訴人對於伊有積欠被上訴人承攬報酬九十六萬五千八百八十五元及買賣價金三
    十九萬四千一百十五元，合計一百三十六萬元，嗣經兩造合意折扣減為一百二十
    六萬元，該款項迄未給付之事實均不爭執，惟以：被上訴人交付予上訴人之腳踏
    車貼紙有瑕疵，致上訴人遭客戶扣款三萬六千九百十四元，被上訴人未依承攬契
    約之約定製作貼紙，為不完全給付，自應賠償上訴人上述三萬六千九百十四元損
    害，上訴人主張以伊對被上訴人所負之系爭債務，與被上訴人對伊所負之前述三
    萬六千九百十四元債務相互抵銷；又被上訴人前曾以分期付款之方式向上訴人購
    買二手機器，分期付款之利息計二十三萬三千元，雙方於九十一年二月二日書立
    「義軒印刷行積欠翰拓實業股份有限公司設備租金扣款明細絜約」，約定兩造若
　　繼續合作則被上訴人暫不需支付上述利息，若被上訴人不再為上訴人加工製作腳
　　踏車貼紙時，即需支付該筆利息給上訴人，今被上訴人已不再與上訴人繼續承攬
　　契約，自應對上訴人負有支付上述利息之義務，上訴人亦得主張以被上訴人對上
　　訴人所欠之上述利息債務，與上訴人所欠被上訴人之系爭債務相互抵銷。又被上
　　訴人另於九十一年間向上訴人借用模具迄未返還，上訴人主張同時履行抗辯，在
　　被上訴人將模具返還上訴人以前，上訴人得拒絕給付系爭款項與被上訴人等語，
　　資為抗辯（上訴人就返還模具部分，於原審係主張：被上訴人未將系爭模具返還
　　，致上訴人需另自行製作相同之模具，需支出重製模具費用八十三萬八千六百六
　　十八元，被上訴人應對上訴人賠償此數額之損害，上訴人請求以被上訴人所應賠
　　償上訴人之重製模具費用八十三萬八千六百六十八元債務，與上訴人所應給付與
　　被上訴人之系爭一百二十六萬元債務相互抵銷。提起第二審上訴後，上訴人慮及
　　上訴人日後仍需使用系爭模具，就模具部分，上訴人不再主張以重製模具之損害
　　額與系爭款項相互抵銷，改為同時履行抗辯）。
三、民法第五百零五條第一項規定：「（承攬）報酬應於工作交付時給付之」。第三
    百六十七條第一項規定：「買受人對於出賣人有交付約定價金之義務」。本件被
    上訴人本於承攬之法律關係，主張伊已依兩造所訂承攬契約完工並將承攬製作之
    腳踏車貼紙交付與定作人即上訴人，而請求上訴人給付系爭承攬報酬九十六萬五
    千八百八十五元；另本於買賣之法律關係，主張上訴人向伊購買腳踏車貼紙，價
    金共三十九萬四千一百一十五元，合計一百三十六萬元，嗣經兩造合意折扣減為
    一百二十六萬元，該款項迄未給付等情，為上訴人所不爭，是被上訴人依據上述
    規定，請求上訴人如數給付，洵屬正當。
四、
（一）上訴人雖抗辯稱：被上訴人所交付之腳踏車貼紙有瑕疵，致上訴人遭客戶扣款
      三萬六千九百十四元，被上訴人未依承攬契約之約定製作貼紙，為不完全給付
      ，自應賠償上訴人上述三萬六千九百十四元損害，上訴人主張以伊對被上訴人
      所負之系爭債務，與被上訴人對伊所負之前述三萬六千九百十四元債務相互抵
      銷等語。被上訴人就上開金額中之二萬零二百七十五元（即被順捷股份有限公
      司扣款二萬零二百七十五元部分，見原審卷二第一六三、一六四頁）不爭執，
      則上訴人主張以此金額與伊對上訴人所負之系爭債務相互抵銷，自屬有據。至
      超過上述範圍部分（即一萬六千六百三十九元），為被上訴人所否認，上訴人
      就此部分，僅提出扣款明細表、瑕疵通知單各一張為證（見同卷第一六五、一
      六六頁），惟查此等文件均係上訴人單方面所製作，且為被上訴人否認，上訴
      人又未為舉證，自難單憑上訴人片面製作之前述扣款明細表、瑕疵通知單，即
      為有利上訴人之認定。是上訴人主張以上述一萬六千六百三十九元與系爭款項
      相互抵銷，自非可採。
（二）上訴人另抗辯稱：被上訴人前曾以分期付款之方式向上訴人購買二手機器，分
      期付款之利息計二十三萬三千元，雙方於九十一年二月二日書立「義軒印刷行
      積欠翰拓實業股份有限公司設備租金扣款明細絜約」，約定兩造若繼續合作則
      被上訴人暫不需支付上述利息，若被上人不再為上訴人加工製作腳踏車貼紙時
      ，即需支付該筆利息給上訴人，今被上訴人已不再與上訴人繼續承攬契約，自
      應對上訴人負有支付上述利息之義務，上訴人亦得主張以被上訴人對上訴人所
      欠之上述利息債務，與上訴人所欠被上訴人之系爭債務相互抵銷等語。被上訴
      人固不否認有用分期付款之方式向上訴人購買二手機器，就分期付款之利息二
      十三萬三千元，兩造曾書立上述契約無誤，惟辯稱：兩造未能繼續承攬契約，
      係由於上訴人違約所致，非可歸責於被上訴人，被上訴人不必付上述利息給上
      訴人，上訴人抵銷之抗辯為無理由等語。按解釋意思表示，應探求當事人之真
      意，不得拘泥於所用之辭句。民法第九十八條定有明文。又最高法院十九年上
      字第四五三號判例：「契約應以當事人立約當時之真意為準，而真意何在，又
      應以過去事實及其他一切證據資料為斷定之標準，不能拘泥於文字致失真意」
      。本件兩造均不爭執被上訴人係以分期付款之方式向上訴人購買機器（包括其
      他設備），利息共二十三萬三千元，為維繫兩造間之承攬契約關係，約定被上
      訴人暫無庸支付上述數額之利息給上訴人，待日後「義軒（即被上訴人）再有
　　　異常生產加工時」，被上訴人即應支付該筆利息給上訴人等情，並有契約書影
　　　本在卷可憑（見原審卷二第一六七、一六八頁）。查：被上訴人係於九十一年
　　　二月至十二月間承攬製作上訴人定作之腳踏車貼紙，已如前述，即自九十一年
　　　二月起，兩造開始生意上之往來，又依兩造所訂上述「義軒印刷行積欠翰拓實
　　　業股份有限公司設備租金扣款明細絜約」，被上訴人係於九十一年一月間向上
　　　訴人購買機器，而生有上開利息。該契約載稱：「民國九十年四月間起至九十
　　　一年一月止欠翰拓實業（股）份有限公司（即上訴人）的機械款及使用其他設
　　　備費用共計三百四十九萬元，另有利息費用二十三萬三千元，念在雙方日後要
　　　繼續合作，故三百四十九萬五千元最後以二百六十五萬元成交，但利息費用先
　　　暫不計，日後若義軒（即被上訴人）再有異常生產加工時，該項費用就予以計
　　　入」等語，綜觀兩造間有長期承攬契約關係，兩造為維繫承攬關係，始有被上
　　　訴人暫時無需支付分期付款方式購買機器利息之約定之情，應認上述文句之真
　　　意應係：若有可歸責於被上訴人之事由致兩造不再繼續合作關係（即承攬契約
　　　，則被上訴人即應支付前述利息與上訴人。易言之，即以被上訴人（承攬人）
　　　有上開可歸責之事由為前提。然依前所述，本件係因上訴人未依承攬契約之約
　　　定支付九十一年十一、十二月兩個月之承攬報酬給被上訴人，亦未將其於九十
　　　二年一月至三月向被上訴人購買腳踏車貼紙之價金付給被上訴人，被上訴人始
　　　提起本件訴訟，上訴人顯未依民法第四百九十條、第三百四十五條之規定，依
　　　買賣契約及承攬契約，將買賣價金及承攬報酬付給被上訴人，即未盡債務人（
　　　註：承攬及買賣契約均屬雙務契約）之給付義務，被上訴人並無未盡債務人給
　　　付義務之情事。本件既非因可歸責於被上訴人之事由致兩造未繼續生意上之往
　　　來，被上訴人即無給付上述利息與上訴人之義務，是上訴人主張以被上訴人所
　　　欠上訴人之上述利息債務，與上訴人所欠被上訴人之系爭債務相互抵銷，亦非
　　　有據。
（三）如上所述，上訴人應給付被上訴人之數額為一百二十六萬元，上訴人得主張抵
      銷之數額為二萬零二百七十五元，抵銷後，上訴人應給付被上訴人一百二十三
      萬九千七百二十五元（0000000-00000=0000000）。
五、上訴人另抗辯稱：被上訴人另於九十一年間，向上訴人借用模具迄未返還，上訴
    人主張同時履行抗辯，在被上訴人將模具返還上訴人以前，上訴人得拒絕給付系
    爭款項與被上訴人等語。惟為被上訴人所否認。並陳稱：系爭款項之返還，與模
    具之返還，兩者間非基於同一契約而發生，且無同時履行之對待關係，上訴人不
    得主張同時履行抗辯等語。按民法第二百六十四條規定：「因契約互負債務者，
    於他方當事人未為對待給付前，得拒絕自己之給付。但自己有先為給付之義務者
    ，不在此限」。又所謂同時履行之抗辯，乃係基於雙務契約而發生，倘雙方之債
    務，非本於同一之雙務契約而發生，縱令雙方債務在事實上有密切之關係，或雙
    方之債務雖因同一之雙務契約而發生，然其一方之給付，與他方之給付，並非立
    於互為對待給付之關係者，均不能發生同時履行之抗辯（最高法院五十九年台上
    字第八五○號判例參照）。本件被上訴人係本於承攬以及買賣之法律關係，請求
    上訴人給付系爭承攬報酬及買賣價金，而上訴人為同時履行之抗辯，係主張：被
    上訴人前曾向伊借用模具，迄未返還，在被上訴人未返還模具前，上訴人得拒絕
    給付系爭承攬報酬及買賣價金。足見被上訴人對上訴人之承攬報酬請求權以及買
    賣價金請求權，與上訴人對於被上訴人之返還模具請求權，顯非基於同一雙務契
    約而發生，亦即上訴人對被上訴人所負之系爭債務，與被上訴人對上訴人所負返
    還模具之債務，並非基於同一雙務契約而發生，兩者並非立於互為對待給付之關
    係，依上開說明，即無同時履行關係，上訴人主張兩造間互負之前述兩項債務應
    同時履行，即非可採。
六、綜右所述，被上訴人本於承攬及買賣之法律關係，請求上訴人給付一百二十三萬
    九千七百二十五元，及自起訴狀繕本送達翌日即九十二年六月十四日起至清償日
    止按年息百分之五計算之利息，洵屬正當，原審為被上訴人勝訴之判決，並依兩
    造之聲請，各酌定相當擔保金額，分別為「准」、「免」假執行之宣告，核無不
    合，上訴論旨，指摘原判決不當，求予廢棄，非有理由，應予駁回。
七、本件為判決之基礎已臻明確，兩造其餘攻擊防禦方法及舉證，核於判決結果無影
    響，爰不逐一論述，併此敘明。
八、據上論結：本件上訴為無理由，依民事訴訟法第四百四十九條第一項、第七十八
    條，判決如主文。
中　　　華　　　民　　　國　　九十三　　年　　　三　　　月　　 三十　　 日
~B1民事第五庭審判長法　官　陳滿賢
~B2　　　　　　　　法　官　朱　樑
~B3　　　　　　　　法　官　邱森樟
右為正本係照原本作成。
不得上訴。
~B 　 　　　　　　書記官　粘銘環
中　　　華　　　民　　　國　　九十三　　年　　　四　　　月　　　二　　　日
                                                                        Ｂ
